臺灣士林地方法院民事裁定
110年度抗字第212號
抗   告   人  昆信機械工業股份有限公司

法 定代 理人  陳維澤

抗   告   人  聚益機械有限公司

法 定代 理人  陳維澤
                     
共 同 代理人  楊舜麟律師
相   對   人  柯季遠
              柯季寧
              柯季銓  
　　　　　　　 
              柯季驄
相   對   人  富之江投資顧問有限公司

兼法定代理人  江麗琴  
上列當事人間選派檢查人事件，抗告人對於中華民國110年7月28
日本院108年度司字第23號裁定提起抗告，本院裁定如下：
    主  文
抗告駁回。
抗告程序費用新臺幣壹仟元由抗告人平均負擔。
    理  由
一、按法定代理人之代理權消滅者，訴訟程序在有法定代理人承
    受其訴訟以前當然停止；聲明承受訴訟，應提出書狀於受訴
    法院，民事訴訟法第170條、第176條分別定有明文。此規定
    於非訟事件亦準用之，非訟事件法第11條定有明文。查抗告
    人昆信機械工業股份有限公司（下稱昆信公司）之法定代理
    人已於民國110年10月15日由陳德福變更為陳維澤，此有公
    司變更登記表在卷可稽（見本院卷第258至260頁），並經陳
    維澤於111年8月2日具狀聲明承受訴訟（見本院卷第438至44
    0頁），核與前揭規定相符，應予准許。
二、次按繼續6個月以上，持有已發行股份總數1%以上之股東，
    得檢附理由、事證及說明其必要性，聲請法院選派檢查人，
    於必要範圍內，檢查公司業務帳目、財產情形、特定事項、
    特定交易文件及紀錄，公司法第245條第1項定有明文。而此
    規定，於有限公司準用之，公司法第110條第3項亦有明定。
    又公司法第245條第1項之立法理由載明：「為強化公司治理
    、投資人保護機制及提高股東蒐集不法證據與關係人交易利
    益輸送蒐證之能力，爰修正第一項，擴大檢查人檢查客體之
    範圍及於公司內部特定文件。所謂特定事項、特定交易文件
    及紀錄，例如關係人交易及其文件紀錄等。另參酌證券交易
    法第38條之1第2項立法例，股東聲請法院選派檢查人時，須
    檢附理由、事證及說明其必要性，以避免浮濫。」是在立法
    上，已就股東行使檢查權對公司經營所造成之影響，與少數
    股東權益之保障間，加以斟酌衡量。準此，依前開規定聲請
    選派檢查人，僅須具備繼續6個月以上，於股份有限公司持
    有已發行股份總數1%以上；於有限公司持有出資額1%以上之
    股東之要件，並檢附理由、事證及說明其必要性，公司即有
    接受檢查之義務。
三、抗告意旨略以：相對人係以抗告人偽造不實財務資料掏空公
    司，造成公司虧損、虛報支出及進貨成本等為由，提出本件
    聲請，惟其等主張均非屬實。且昆信公司自65年間設立登記
    起，皆由第三人柯銘達擔任董事長，負責綜理昆信公司之營
    業、行政、財務等事務，直至柯銘達於94年1月13日死亡，
    其死亡前之財務紀錄核與現任董事或財務人員無關，自無檢
    查必要性。再者，抗告人之業務帳目或財產情形均無異常，
    亦無未盡資訊公開責任之相關事證，自難認本件有何選派檢
    查人以檢查抗告人業務帳目及財產情形之必要性。原裁定未
    實質審酌相對人是否檢附理由、事證、說明必要性，及是否
    有權利濫用之虞，更罔顧抗告人所提出各級法院之裁判、檢
    察官不起訴處分書等，已足以證明相對人聲請情事全屬虛構
    ，竟准許相對人之聲請，其認定顯然與卷證資料矛盾，且選
    派檢查人檢查抗告人自89年1月1日起迄今之業務帳目及財產
    情形，期間跨越20年，已逾商業會計法第38條所定會計憑證
    保存期限，檢查範圍也毫無特定明確，顯然已逾越檢查之必
    要範圍，不僅干擾抗告人公司之運作，勢必提高檢查人之報
    酬數額，增加抗告人不必要之財務負擔，故原裁定准許相對
    人之聲請，顯有不當，為此，提起抗告，請求廢棄原裁定，
    並駁回相對人於原審之聲請等語。
四、經查：
  ㈠相對人主張抗告人昆信公司於65年6月24日設立登記，於86年
    7月28日登記已發行股份總數38,000股，相對人江麗琴持有
    股份5,000股、柯銘達持有股份4,310股，嗣昆信公司於90年
    6月7日登記已發行股份總數51,000股，江麗琴持有股份7,51
    0股、柯銘達持有5,786股，嗣柯銘達於94年1月13日死亡，
    其股份由其繼承人江麗琴、相對人柯季遠、柯季寧、柯季銓
    、柯季驄（下統稱江麗琴等5人）繼承，並公同共有，其後
    於97年12月15日相對人富之江投資顧問有限公司（下稱富之
    江公司）取得股份8,008股，柯季銓取得股份833股，江麗琴
    股份則減少為3,000股，相對人迄今共計持有昆信公司股份1
    7,627股（計算式：5,786＋8,008＋833＋3,000＝17,627），占
    已發行股份總數約34%，為繼續6個月以上持有昆信公司已發
    行股份總數1%以上之股東。而抗告人聚益機械有限公司（下
    稱聚益公司）於88年1月26日設立登記，資本總額為500萬元
    ，柯銘達之出資額為新臺幣（下同）150萬元，嗣柯銘達於9
    4年1月13日死亡，其出資額由其繼承人江麗琴等5人繼承，
    並公同共有迄今，江麗琴等5人為繼續6個月以上持有聚益公
    司出資額1%以上之股東乙節，業據其提出股東名簿、變更登
    記事項卡、公司變更登記表、臺灣臺北地方法院94年度繼字
    第527號民事裁定暨確定證明書為證（見原審卷㈠第40頁至第
    52、60至63頁、卷㈥第185頁），堪認屬實。則依公司法第24
    5條第1項、第110條第3項規定，相對人已符合聲請法院選派
    檢查人之要件。
　㈡又相對人主張昆信公司、聚益公司自89年1月1日起彼此間有
    交易及資金往來，昆信公司89年至95年總分類帳列有「預付
    款-聚益」、「暫付款-聚益」，且聚益公司自94年至105年
    間均與昆信公司同由第三人陳德勝擔任法定代理人，會計師
    對昆信公司96年至98年之會計師查核報告保留意見，而昆信
    公司於102年會計年度尚有保留盈餘122,741,519元，惟於10
    3年會計年度虧損132,969,053元，並以保留盈餘113,649,88
    1元撥補虧損，其後每年虧損，依107年股東常會議事錄記載
    昆信公司累積虧損52,600,309元，三年間產生166,250,190
    元之鉅額虧損，迄今仍連年虧損，而有必要檢查抗告人89年
    1月1日起迄今之業務帳目及財產情形等情，業據其提出公司
    變更登記表、昆信公司96至98年度會計師查核報告書、昆信
    公司100至105及107至109年度股東常會會議紀錄、昆信公司
    總分類帳等證據為證（見原審卷㈠第60至125、240至258頁、
    卷㈡第269至298頁、卷㈥第109至135頁），堪認相對人就上開
    檢查已檢附理由、事證及說明其必要性，原裁定認其等聲請
    合於公司法第245條第1項所定之要件，予以准許，於法並無
    違背。
　㈢至於抗告人所提出之民事裁定、民事判決、檢察官不起訴處
    分書（見原審卷㈢第34至110、180至186頁、卷㈣第271至297
    頁、卷㈤第13至19、65至67、294至299、304至310頁、卷㈥第
    11至12、67至73、82至86、92至94頁、本院卷第200至211、
    214至239頁），分別為定暫時狀態假處分、假處分、清償債
    務、排除侵害、確認股東會決議無效、撤銷贈與等事件及偽
    證、背信等案件，其調查、審理及偵查之構成要件與本件迥
    然不同，自不能以相對人於上開案件受不利之裁判及偵查結
    果，即謂相對人不得為本件之聲請。因此，抗告人據此主張
    相對人所為主張均非屬實，本件無檢查之必要性云云，不足
    採信。
　㈣昆信公司雖以94年1月13日前之董事長柯銘達已死亡為由，主
    張檢查昆信公司自89年1月1日起至94年1月13日止之業務帳
    目及財產情形，並無必要云云。然相對人聲請檢查昆信公司
    自89年1月1日起迄今之業務帳目及財產情形，既已符合公司
    法第245條第1項所定之要件，即得聲請本院選派檢查人，且
    本件檢查之標的為昆信公司之業務帳目及財產情形，並不涉
    及柯銘達本人，自不因其死亡而受影響，故抗告人此部分主
    張，尚非可採。
　㈤抗告人固主張原裁定准予檢查之期間已逾商業會計法第38條
    所定會計憑證保存年限，檢查期間過長，且檢查範圍未特定
    明確，顯然逾越檢查必要範圍云云。而商業會計法第38條固
    規定：「各項會計憑證，除應永久保存或有關未結會計事項
    者外，應於年度決算程序辦理終了後，至少保存5年。各項
    會計帳簿及財務報表，應於年度決算程序辦理終了後，至少
    保存十年。但有關未結會計事項者，不在此限。」然此關於
    會計憑證、帳簿及財務報表保存期限之規定，係課以商業負
    責人、經理人、主辦及經辦會計人員保存相關會計簿冊之義
    務，非用以限制檢查人檢查公司業務帳目及財產情形之期限
    ，逾保存期限之業務帳目，如未銷燬，不生無從檢查之問題
    ；如已銷燬，抗告人即不涉及妨礙、拒絕或規避檢查人之檢
    查，亦無不能執行之情形。本件相對人既係依公司法第245
    條第1項、第110條第3項規定，行使其少數股東權，則原裁
    定准許相對人聲請檢查抗告人於89年1月1日起迄今之業務帳
    目及財產情形，已特定期間及檢查項目，自無逾越必要之範
    圍，抗告人此部分主張，即非可採。
　㈥抗告人雖主張其業務帳目及財產狀況均屬正常，並無檢查之
    必要性云云，並提出89至90、105至106年度會計師查核報告
    、分期還款申請書、抵押權塗銷同意書、會計傳票憑證、工
    作傳票修正單、轉帳傳票、建物登記謄本、基地租賃契約書
    等證據為證（見原審卷㈢第128至148、151至179、187至202
    頁）。然上開資料僅係昆信公司部分業務帳目及財產情形，
    有關抗告人自89年1月1日起迄今之業務帳目及財產情形仍須
    經由具有專業知識之會計師進行檢查始能全然瞭解，而兩造
    間既就抗告人上開期間之業務帳目及財產狀況有所爭執，此
    涉及全體股東權益，相對人據此為本件聲請，自具有其必要
    性，應予准許，故抗告人此部分主張，亦非可採。
  ㈦抗告人固主張相對人此舉徒增抗告人之債務負擔云云。惟按
    檢查人之報酬，由公司負擔；其金額由法院徵詢董事及監察
    人意見後酌定，非訟事件法第174條定有明文。故檢查人報
    酬之多寡，要與本件聲請是否應予准許無涉，自不能因抗告
    人將負擔檢查人之報酬，而不許相對人聲請選派檢查人。況
    且，該報酬既由法院徵詢董事及監察人意見後酌定之，亦不
    發生由抗告人負擔非必要費用之情事，而相對人既為抗告人
    之股東，本於股東共益權向本院聲請選派檢查人，其終將依
    持股、出資比例分配公司損益結果，承擔部分檢查人報酬之
    成本，故抗告人此部分主張，顯非可採。
  ㈧抗告人雖主張相對人此舉將干擾抗告人之正常營運云云。惟
    選派檢查人僅稽核公司帳目、財產，倘公司已依法定程序建
    立健全之財務制度，則公司日常之正常營運，當不致因選派
    檢查人之稽核而受影響。此外，抗告人復未舉證公司正常營
    運將因檢查人之選派及行使職權而生如何影響之具體情事，
    故其此部分主張，自非可採。
  ㈨綜上所述，相對人確為繼續6個月以上，持有昆信公司已發行
    股份總數1%以上之股東；江麗琴等5人確為繼續6個月以上，
    持有聚益公司出資額1%以上之股東，依公司法第245條第1項
    、第110條第3項規定，其等自得聲請法院選派檢查人，抗告
    人即有容忍檢查業務帳目及財產狀況之義務。原裁定參酌財
    團法人台北市會計師公會推薦意見選派劉昇昌會計師為抗告
    人之檢查人（見原審卷㈢第233頁），並依相對人檢附理由、
    事證及說明其必要性，裁定檢查抗告人自89年1月1日起迄今
    之業務帳目及財產情形，即無不合，抗告意旨指摘原裁定不
    當，求予廢棄，為無理由，應予駁回。
五、據上論結，本件抗告為無理由，依非訟事件法第21條第2項
    、第24條第1項、第46條，民事訴訟法第495條之1第1項、第
    449條第1項、第95條、第78條、第85條第1項前段，裁定如
    主文。
中    華    民    國   111    年     8     月    8    日
            民事第二庭 審判長 法  官   陳章榮
                              法  官   孫曉青
                              法  官   蘇錦秀
以上正本證明與原本無異。
如不服本裁定，僅得於收受本裁定正本送達後10日內，以適用法
規顯有錯誤為理由，向本院提出再抗告狀（須按對造人數添具繕
本及繳納再抗告裁判費新臺幣1000元）。再抗告時應提出委任律
師或具有律師資格之人之委任狀；委任有律師資格者，另應附具
律師資格證書及釋明委任人與受任人有民事訴訟法第466條之1第
1項但書或第2項所定關係之釋明文書影本。
中　　華　　民　　國　　111 　年　　8 　　月　　8 　　日
                              書記官  詹欣樺